臺灣高等法院刑事判決　　　　　　　　　　　　　　九十三年度上易字第五八九號
　　上　訴　人　台灣板橋地方法院檢察署檢察官
　　上　訴　人
　　即　被　告　甲○○
　　選任辯護人　謝震武律師
　　　　　　　　吳青峰律師
右上訴人因被告侵占案件，不服臺灣板橋地方法院九十二年度易字第二四０九號，中
華民國九十三年三月三日第一審判決（起訴案號：臺灣板橋地方法院檢察署九十二年
度偵字第四０三五號），提起上訴，本院判決如左：
    主  文
上訴駁回。
甲○○緩刑參年。
    事  實
一、甲○○於民國（下同）八十六年間起任職於巨宗國際企業股份有限公司（以下簡
    稱巨宗公司），該公司於八十八年間解散後，改任職於統翰國際企業股份有限公
    司（以下簡稱統翰公司，於九十年五月間解散）。而上開二公司係經營嘉義縣水
    上鄉慈雲寶塔股份有限公司（以下簡稱慈雲寶塔公司）之靈骨塔塔位永久使用權
    （以下簡稱塔位）之銷售業務，並已自慈雲寶塔公司購入一部分之塔位後，交由
    所僱用之業務人員銷售，甲○○在上開二公司任職期間，均負責塔位之銷售業務
    工作，其下同時並有其他銷售業務人員進行行銷，但售出塔位時之過戶移轉手續
    ，均須經由甲○○辦理。又甲○○及上開公司業務人員，為達到公司預定之銷售
    業績，會有所謂補業績之作業方式，即先自行墊款給公司買入塔位（以下簡稱補
    業績塔位），但並未實際將塔位過戶移轉在業務員自己名下，待業務員尋得實際
    投資購買者後，再向公司辦理移轉過戶給購買者之情形。乙○○於八十六年間起
    至八十八年間止，即透過甲○○陸續以每個塔位新台幣（下同）八萬五千元或九
    萬八千元之價格，向巨宗公司或統翰公司購買塔位七個（塔位編號分別為：一五
    三四三八號、一五三四三九號、一五三四四○號、一五四九七三號、一八一六○
    六號、一八一六○七號、一八一六○八號）。乙○○於購入上開塔位後，於八十
    八年十二月底，私下委託甲○○代為轉售其所有上開塔位，並將相關過戶所須資
    料交予甲○○，乙○○並同意甲○○提議，為方便出售，可持其塔位更換位置到
    有人預定購買之位置後隨即出售，甲○○因而為代乙○○處理事務之人。詎甲○
    ○受乙○○委託之後，除於八十九年十一月間，曾代乙○○出售上開塔位中之一
    個，並將所得款項扣除銷售傭金後之八萬元交付乙○○外，竟意圖損害乙○○之
    利益，不欲為乙○○出售塔位，而基於概括犯意，自八十九年三月三十一日起至
    九十一年一月十七日止，於有投資購買者透過甲○○或其下之其他業務員向統翰
    公司購買塔位，而由甲○○向公司辦理過戶手續時，甲○○利用投資購買者並不
    知塔位原屬何人之情狀，將乙○○所有之上開塔位中之其餘六個，移轉過戶給投
    資購買者，但將所得款項交予統翰公司充做業績，並自公司取得未特定位置之補
    業績塔位後，預備將此種未實際售出之補業績塔位，於事後再以換位置名義移轉
    過戶歸還給乙○○，而為違背其任務之行為，致使乙○○所有上開塔位均移轉過
    戶給他人，而生損害於乙○○之利益。嗣於九十一年五月間，乙○○向慈雲寶塔
    公司查詢，得知其名下之塔位已全部過戶移轉他人，始查知上情。
二、案經告訴人乙○○訴請臺灣板橋地方法院檢察署檢察官偵查起訴。
  理 由
一、訊據上訴人即被告甲○○固不否認有受告訴人乙○○之委託代為出售上開塔位，
    並已將塔位全數移轉過戶給他人，惟矢口否認涉有何犯行，辯稱：將告訴人之塔
    位轉出去是為了更換位置，並不是將塔位賣出去。要換位置，塔位就不可能還登
    記在告訴人名下，伊在公司有未登記之塔位，也準備將案外人何宗銘連號之塔位
    ，過戶給告訴人，但因告訴人未提供
    供相關證件資料，就可移轉過戶給告訴人，伊本來就向告訴人說不保證可以將塔
    位賣掉，但可以幫他換成連在一起的位置，告訴人也同意接受，就此而言，伊實
    不具任何背信故意云云。
二、經查：
　(一)、告訴人經由被告向巨宗公司及統翰公司購買慈雲寶塔公司之塔位七個（塔位編
      號分別為：一五三四三八號、一五三四三九號、一五三四四○號、一五四九七
      三號、一八一六○六號、一八一六○七號、一八一六○八號），而上開塔位業
      於八十九年三月三十一日至九十一年一月十七日間，經由被告陸績移轉過戶與
      他人，而上開塔位移轉過戶後，被告僅於八十九年十一月間交付一個塔位之價
      金八萬元給告訴人之事實，業據被告供承於卷，核與告訴人指述情節相符，並
      經證人即慈雲寶塔公司管理部經理呂永章及證人即被告同事陳惠雯供述綦詳，
      且有塔位永久使用權契約書三份、收據三件、慈雲寶塔公司九十二年三月十九
      日（九二）慈雲字第○三一號函所列告訴人所有塔位移轉登記紀錄表一件在卷
      可稽。
  (二)、依被告於偵查中供述：「我在巨宗國際股份有限公司代賣靈骨塔，靈骨塔在嘉
      義水上鄉牛稠埔三一三地號（慈雲寶塔）告訴人是我同事朋友。自八十六年起
      他總共買了七個，其中四個八萬五或八萬八，三個九萬八千元。我替他賣了一
      個，因他急於脫手，需現金。」、「其他的，我說要先把乙○○的名字拿掉，
      這樣可以賣得比較快，陳有同意。」（見他字卷第七頁反面），及告訴人於偵
      查中供述：「他有跟我講把我名字先拿掉，把它換在被別人挑中的塔位上。我
      同意。」（見他字卷第八頁）之情節，再徵之慈雲寶塔公司上開函附一覽表所
      示，告訴人所有之塔位，其中編號一八一六○六號、一八一六○七號二個塔位
      ，曾於八十九年三月三十一日移轉過戶給袁凡瓔，並於同日將唐圓鳳、袁凡瓔
      所有編號一八○九八九號、一八一一五六號塔位移轉過戶於告訴人名下，其後
      又已移轉過戶與他人，其餘塔位則均只有直接過戶轉出給他人之紀錄（見偵字
      第四○三五號卷第七頁），可知告訴人與被告所約定者，係將告訴人所有塔位
      更換到有人預定購買之塔位上後立即售出，並非僅是更換位置，況告訴人購買
      系爭塔位，原意在投資，亦即欲低價買入，高價賣出，且其需現金，急欲脫手
      ，該塔位連在一起，並無助於容易脫手或高價賣出，告訴人又何庸轉換位置，
      徒增麻煩，是本件告訴人委任被告乃係出售塔位，實無疑義。
  (三)、證人即曾任職巨宗公司及統翰公司業務人員李超淵於原審審理中證稱：「客戶
      買（塔位）後是為了投資，可以再轉讓給其他客戶做為投資，也可以由他自己
      的親人使用」、「客戶買了之後可以自己找受讓人，但必需透過公司辦理過戶
      的手續」、「（委託公司轉讓時）錢是交給業務員後，我們再交給會計，會計
      會開收據給買受人，還要跟買受人收取
      司辦理過戶，代表該塔位已經出轉讓了，公司會把錢匯給出賣人，這是指經過
      公司辦理的過戶狀況」、「如果是（客戶）私下（委託業務員）交易，業務員
      跟買方收錢及證件，另賣方是拿出權狀及
      司辦理轉讓證明，公司再將雙方的證件送到慈雲公司，慈雲公司就會辦理過戶
      登記」、「本件我知道告訴人有委託被告做私下轉讓」等語（見原審卷第一七
      九頁）；「（客戶）如果覺得位置不好，『但還是要繼續投資，只是要找一個
      好位置』，可以請業務員將塔位轉給新投資者，但原投資者仍保有權利，所以
      還要另外再過戶一個位置給他」等語（見原審卷第一八○頁），固可知在上開
      公司業務人員之服務內容中，包括「私下自行受客戶委託代為出售塔位」，及
      「為客戶更換塔位位置」等，且其中為客戶更換塔位位置時，亦確有先將客戶
      所持有之塔位售給新客戶而移轉過戶，之後再另找其他適當位置之塔位過戶歸
      還原客戶之情形，然此更換位置係以客戶「仍欲繼續投資持有塔位」為前提，
      應屬無疑。然查本件告訴人係委託被告將持有之塔位出售，業如前述，並經證
      人李超淵上開證述屬實，故告訴人顯非欲繼續投資持有塔位甚明，告訴人與被
      告所約定之所謂「換位置」，係指直接更換到有人預定之位置而直接售出，此
      當為被告所明知，被告自應依此告訴人委任之旨，為告訴人處理相關事宜，而
      非得以仍欲繼續持有塔位者之單純更換塔位位置之方式處理。
  (四)、巨宗公司及統翰公司之業務人員，為達到公司預定之銷售業績，會有先自行墊
      款給公司買入塔位，但並未實際將塔位過戶移轉在自己名下，待尋得實際投資
      購買者售出後，再向公司辦理移轉過戶給購買者，即所謂補業績之情形，業據
      證人李超淵證屬屬實（見原審卷第一七九頁），被告於偵審中亦迭稱其在公司
      有未登記之塔位，可供移轉過戶給告訴人等語，而被告於離職前確尚有補業績
      塔位在公司之事實，並據證人李超淵於原審證述屬實（見原審卷第一八二頁）
      ，且被告於原審審理中又供承：「我根本沒有要幫他（指告訴人）賣得意思，
      我只幫他賣了一個」、「我只是想幫他換位置」、「（告訴人塔位）現在的所
      有權人不是都是我找的客戶，是我幹部找來的，只是過戶掌控在我手上」、「
      我不能跟我手下的業務員說他賣的是三年賣不出去的位置」等語（見原審卷第
      一九○頁、第一九一頁、第一九五頁），足見被告雖受告訴人委託代為出售塔
      位，但僅代為出售一個塔位，嗣後其主觀上並未有繼續依委託意旨處理受委託
      事務之意思，反欲將告訴人所有之塔位以「更換位置」之方式處理，並利用負
      責其下業務員辦理過戶手續及購買者不知塔位原所有人為何之情狀，先將告訴
      人之塔位移轉過戶與投資購買者，並向公司取得補業績塔位後，預備以更換塔
      位位置之名義移轉登記歸還給告訴人，此種處理方式，顯已違背告訴人委託其
      處理出售塔位事宜之意旨。查被告為從事塔位出售業務之人員，對告訴人購買
      塔位，本意在投資非自行使用之情形，知之甚稔，其此種處理方式，與委託意
      旨不符，將致使告訴人所有塔位無法適時售出，取得急需資金，且有影響價值
      之虞等情，自無從諉為不知，其竟仍以此方式為告訴人處理事務，其有意圖損
      害告訴人之利益甚明。至證人何宗銘固於原審到庭證稱被告替其售出十個塔位
      ，迄今尚未過戶他人，因買受人未提出證件等語（見原審卷第一八八頁、第一
      八九頁），惟姑不論其並未指明買受人究否為被告，且退一步言，縱該買受人
      為被告，僅能證明被告欲過戶其塔位予告訴人，亦不合本件委任之旨，是其證
      言尚不能為有利被告之證據，併此敘明。
　綜上所述，本件事證明確，被告上開所辯，無非事後卸責之詞，不足採信，其之犯
  行洵堪認定，應依法論科。
三、核被告所為，係犯刑法第三百四十二條第一項背信罪。按刑事訴訟程序中，對於
    被告之行為，應受裁判之範圍，乃起訴書所記載被告之「犯罪事實」，若起訴書
    犯罪事實欄內，對此項行為已予以記載，即為法院應予審判之範圍。至於起訴書
    引用之犯罪法條僅係公訴人主張被告觸犯何項罪名之意見，供法院審判之參考，
    法院審判時於同一基本事實之範圍內，並不受起訴法條之拘束，亦即法院在不妨
    礙起訴基本社會事實同一之範圍內，得自由認定事實，變更檢察官所引應適用之
    法條。查刑法上之背信罪與侵占罪，同屬破壞信賴關係侵害財產之犯罪類型，而
    第三百四十二條之背信罪，乃一般性違背任務之犯罪，同法第三百三十六條第二
    項之業務侵占罪，則為特殊之背信行為，侵占罪之概念，隱含在背信罪之觀念之
    內，二者之基本社會事實同一，法院自得就起訴背信之犯罪事實，變更檢察官所
    引業務侵占罪之法條（最高法院八十七年度台非字第四○七號判決意旨參照）。
    本件公訴人認被告將告訴人之塔位售出後將所得款項侵占入己，所為應依刑法第
    三百三十五條第一項之侵占罪處斷，惟查，刑法上之侵占罪，以意圖為自己或第
    三人不法之所有，而擅自處分自己持有之他人所有物，即變更持有之意為不法所
    有之意，為其構成要件，本件被告堅決否認有侵占之情事，且依公訴人所舉證據
    及本院職權調查之結果，亦查無積極證據證明被告有將告訴人所有塔位以告訴人
    之名義售出與他人後取得價金，並將價金變更持有之意為不法所有之意而予侵占
    入己之情事，是被告之行為尚難以侵占罪責相繩，惟起訴書就告訴人委託被告代
    為出售塔位之事實已有記載，是起訴之基本社會事實同一，爰依法變更起訴法條
    。被告先後多次犯行，時間緊接，所犯為構成犯罪要件相同之罪名，顯基於概括
    犯意為之，為連績犯，以一罪論，並加重其刑。原審審酌被告未曾犯罪，有本院
    被告全國前案紀錄表在卷可稽，素行良好，及其犯罪動機、目的、手段、告訴人
    所受之損害程度及被告犯罪後猶否認犯行等一切情狀，依刑法第五十六條、第三
    百四十二條第一項、罰金罰鍰提高標準條例第一條前段，量處被告有期徒刑五月
    ，並諭知易科罰金之折算標準，認事用法及量刑均無不合，被告上訴否認犯罪，
    檢察官上訴意旨指摘原審量刑過輕且被告所為應犯侵占罪云云，應認無理由，予
    以駁回。又查被告未曾受有期徒刑以上刑之宣告，業如前述，而本件乃因其一時
    失慮，誤罹刑典，斟酌其已與告訴人和解，賠償損害，有和解筆錄在卷，其經右
    刑之宣告，應知警惕而無再犯之虞，本院認暫不執行其刑為當，爰併宣告緩刑三
    年，用啟自新。
據上論斷，應依刑事訴訟法第三百六十八條、刑法第七十四條第一款，判決如主文。
本案經檢察官陳維練到庭執行職務。
中　　　華　　　民　　　國　　九十三　　年　　　八　　　月　　十九　　　日
                              臺灣高等法院刑事第一庭
                                  審判長法  官  李　相　助
                                        法  官  黃　聰　明
                                        法  官  楊　貴　雄
右正本證明與原本無異。
不得上訴。
                                        書記官  林　淑　貞
中　　　華　　　民　　　國　　九十三　　年　　　八　　　月　　二十六　　日
附錄：本案論罪科刑法條全文
刑法第三百四十二條第一項
為他人處理事務，意圖為自己或第三人不法之利益，或損害本人之利益，而為違背其
任務之行為，致生損害於本人之財產或其他利益者，處五年以下有期徒刑、拘役或科
或併科一千元以下罰金。
